ACORDAO-COMPLETO-2408607

ACÓRDÃO 6190/2020 ATA 17/2020 - SEGUNDA CÂMARA

VISTOS, relatados e discutidos estes autos de aposentadorias deferidas em favor de Roque Olímpio dos Reis, Rosangela Correa Dias, Silvana Maria Martins, Terezinha Marques Ulhôa, Valéria Arleen Silva, Vera Regina Veiga Franca e Zuleica de Matos Rabelo pela administração da Universidade Federal de Minas Gerais;
ACORDAM os Ministros do Tribunal de Contas da União, reunidos em Sessão da 2ª Câmara, nos termos do art. 71, III e IX, da Constituição de 1988, dos arts. 1º, V, 39, II, e 45 da Lei n.º 8.443, de 1992, e dos arts. 260, § 1º, e 262, § 2º, do RITCU, ante as razões expostas pelo Relator, em:
9.1. considerar legais os atos iniciais de aposentadoria em favor de Rosangela Correa Dias (à Peça 3 sob o n.º 10791701-04-2012-000394-4) , Silvana Maria Martins (à Peça 4 sob o n.º 10791701-04-2016-000238-8) , Terezinha Marques Ulhôa (à Peça 5 sob o n.º 10791701-04-2013-000313-0) , Vera Regina Veiga Franca (à Peça 7 sob o n.º 10791701-04-2016-000312-0) e Zuleica de Matos Rabelo (à Peça 8 sob o n.º 10791701-04-2013-000091-3) , além do ato de alteração da aposentadoria em favor de Valéria Arleen Silva (à Peça 6 sob o n.º 10791701-04-2012-000872-5) , concedendo-lhes os respectivos registros;
9.2. considerar ilegal o ato inicial de aposentadoria em favor de Roque Olímpio dos Reis (à Peça 2 sob o n.º 10791701-04-2013-000620-2) , negando-lhe o respectivo registro;
9.3. dispensar o ressarcimento das quantias percebidas indevidamente, mas de boa-fé, em consonância com a Súmula n.º 106 do TCU;
9.4. determinar que, no prazo de 15 (quinze) dias contados da ciência desta deliberação, a administração da Universidade Federal de Minas Gerais adote as seguintes medidas:
9.4.1. faça cessar os pagamentos decorrentes do ato ora considerado ilegal pelo item 9.2 deste Acórdão, sob pena de responsabilidade solidária da autoridade administrativa omissa, nos termos do art. 71, IX, da Constituição de 1988 e do art. 262, caput, do RITCU;
9.4.2. dê ciência desta deliberação ao interessado apontado pelo item 9.2 deste Acórdão, além de alertá-lo no sentido de que o efeito suspensivo proveniente da eventual interposição de recurso junto ao TCU não o eximirá da devolução dos valores percebidos indevidamente após a notificação, diante do não provimento desse recurso, devendo encaminhar os comprovantes da correspondente notificação ao TCU no prazo de 30 (trinta) dias;
9.4.3. encaminhe ao TCU, nos termos do art. 262, § 2º, do RITCU, o novo ato de concessão de aposentadoria, sem a ilegalidade indicada pelo item 9.2 deste Acórdão, para que seja submetido à apreciação pelo TCU, na forma do art. 260, caput, do RITCU;
9.5. determinar que a unidade técnica adote as seguintes medidas:
9.5.1. envie a cópia deste Acórdão, com o Relatório e a Proposta de Deliberação, à administração da Universidade Federal de Minas Gerais, para ciência e efetivo cumprimento do item 9.4 deste Acórdão; e
9.5.2. arquive o presente processo, sem prejuízo de promover o monitoramento da determinação proferida pelo item 9.4 deste Acórdão, representando ao TCU, se necessário.

Trata-se de aposentadorias deferidas em favor de Roque Olímpio dos Reis, Rosangela Correa Dias, Silvana Maria Martins, Terezinha Marques Ulhôa, Valéria Arleen Silva, Vera Regina Veiga Franca e Zuleica de Matos Rabelo pela administração da Universidade Federal de Minas Gerais;

Segunda Câmara

Universidade Federal de Minas Gerais.

3. Interessados: Roque Olímpio dos Reis (CPF XXX.394.226-XX); Rosangela Correa Dias (CPF XXX.080.006-XX); Silvana Maria Martins (CPF XXX.967.106-XX); Terezinha Marques Ulhôa (CPF XXX.368.586-XX); Valéria Arleen Silva (CPF XXX.197.716-XX); Vera Regina Veiga Franca (CPF XXX.886.296-XX); Zuleica de Matos Rabelo (CPF XXX.390.406-XX).

13.1. Ministros presentes: Ana Arraes (Presidente), Augusto Nardes, Aroldo Cedraz e Raimundo Carreiro.
13.2. Ministros-Substitutos presentes: Marcos Bemquerer Costa e André Luís de Carvalho (Relator).

ANDRÉ DE CARVALHO

Trata-se de aposentadorias deferidas em favor de Roque Olímpio dos Reis, Rosangela Correa Dias, Silvana Maria Martins, Terezinha Marques Ulhôa, Valéria Arleen Silva, Vera Regina Veiga Franca e Zuleica de Matos Rabelo pela administração da Universidade Federal de Minas Gerais.
2.	Após a análise final do feito, o Auditor Federal Ivo Oliveira Silva lançou o seu parecer conclusivo à Peça 10, com a anuência, por delegação de competência, do diretor da Sefip (Peça 11) , nos seguintes termos:
" (...) EXAME TÉCNICO
Procedimentos aplicados
2. Os procedimentos para exame, apreciação e registro de atos de pessoal encontram-se estabelecidos na Instrução Normativa - TCU 78/2018 e na Resolução - TCU 206/2007. Em seus arts. 4º, § 2º, e 3º, § 3º, respectivamente, essas normas dispõem que os atos de pessoal disponibilizados por meio do Sisac devem ser submetidos a crítica automatizada do próprio sistema, com base em parâmetros predefinidos.
3. Relativamente aos atos de concessão de aposentadoria, as rotinas de crítica das informações cadastradas no Sisac foram elaboradas e validadas levando-se em conta as peculiaridades desses atos. Os itens de verificação do sistema compreendem prazos e fundamentos legais, assim como eventuais ocorrências de acumulação. Trata-se de verificações mais abrangentes, minuciosas e precisas do que aquelas que podem ser realizadas por mãos humanas, proporcionando um nível de segurança ainda maior.
4. Além da crítica automatizada, há verificação humana adicional no caso de haver alertas do sistema ou informações não formatadas, como esclarecimentos do gestor ou do controle interno.
5. Tratando-se de atos registrados no Sistema Integrado de Administração de Recursos Humanos (Siape) , tais registros também são considerados pelas rotinas críticas. O Siape disponibiliza informações atualizadas sobre as parcelas que integram os proventos, diferentemente, portanto, do Sisac, que informa as parcelas no momento do registro do ato. Essa confrontação com o Siape fornece uma visão atual e verdadeira da situação, o que permite descaracterizar irregularidades e inconsistências, que, embora constantes do Sisac, já foram corrigidas.
6. Na ocorrência de períodos de tempo relativos à contagem ponderada decorrente do exercício de atividade insalubre, as rotinas incluem a verificação do atendimento dos requisitos estabelecidos no Acórdão 2008/2006-TCU-Plenário (Ministro-Relator Walton Alencar Rodrigues) . Constatado o não atendimento, tais períodos são automaticamente excluídos da contagem do tempo.
7. Também são excluídos da contagem outros períodos de tempo cujo cômputo a jurisprudência do TCU entende, a princípio, ser irregular. São exemplos os períodos de tempo rural, aluno aprendiz, estágio, residência médica e aqueles obtidos por justificação judicial. Trata-se de vedações para as quais a jurisprudência do TCU também prevê exceções, mas, nesses casos, a verificação do atendimento dos requisitos não pode ser automatizada, exigindo a apresentação de documentação comprobatória. Portanto, na ocorrência de qualquer desses períodos, são eles excluídos da contagem.
8. Assim, os períodos de tempo impugnáveis pelo TCU são excluídos quando da verificação da implementação dos requisitos temporais para se inativar na forma originalmente deferida pelo gestor de pessoal. Em outras palavras, são contabilizados apenas os períodos de tempo sem possibilidade de impugnação com base na lei e na jurisprudência aplicáveis.
Exame das constatações
9. O conjunto das verificações a que os atos foram submetidos encontra-se discriminado em detalhes nas páginas que precedem esta instrução. Não foi constatado qualquer óbice a sua apreciação pela legalidade.
10. Cabe registrar que, para os atos em que o controle interno realizou o exame no âmbito da competência definida nos arts. 11 e 12 da Instrução Normativa - TCU 78/2018, esse também foi seu entendimento.
11. Assim, cabe proposta de que os atos sejam considerados legais e registrados.
CONCLUSÃO
12. A abrangência e a profundidade das verificações levadas a efeito fundamentam convicção de legalidade dos atos. Assim, cabe proposta no sentido de que sejam considerados legais, promovendo-se o seu registro.
PROPOSTA DE ENCAMINHAMENTO
13. Ante o exposto, propõe-se considerar legais e determinar o registro dos atos de concessão de aposentadoria integrantes deste processo, com fundamento nos arts. 71, inciso III, da Constituição Federal, 1º, inciso V, e 39, inciso II, da Lei 8.443/1992 e 260, § 1º, do Regimento Interno do Tribunal de Contas da União."
3.	Enfim, por intermédio do Exmo. Sr. Procurador Júlio Marcelo de Oliveira, o MPTCU manifestou a sua parcial concordância em relação à aludida proposta da unidade técnica, tendo consignado, para tanto, o seu parecer à Peça 12 nos seguintes termos:
" (...) Trata-se de processo consolidado com sete atos de aposentadoria em favor de servidores da Universidade Federal de Minas Gerais, com propostas de legalidade por parte da Secretaria de Fiscalização de Pessoal e do controle interno.
A aposentadoria de Roque Olimpio dos Reis (peça 2) foi concedida com a vantagem denominada Hora Extra, originária do Regime Celetista. Tal benefício não poderia ser mantido após a transposição do então empregado para o Regime Jurídico Único, instituído pela Lei 8.112/1990. Sobre a matéria, rememore-se o julgamento, ocorrido em 22/11/2018, do MS 36.103 MC/PB, de relatoria do Ministro do STF Roberto Barroso:
DECISÃO:
Ementa: Direito Constitucional. Mandado de Segurança. Ato do TCU. Incorporação de vantagem reconhecida por decisão judicial. Transposição de Regime. Inexistência de violação à coisa julgada.
1. Mandado de segurança impetrado por servidor aposentado da Universidade Federal da Paraíba contra ato do TCU que considerou ilegal o registro de aposentadoria, que incluiu vantagem reconhecida pelo Justiça do Trabalho.
2. A jurisprudência do Supremo Tribunal Federal firmou-se no sentido de que em casos de transposição de regime o contrato de trabalho é extinto quando da mudança para o regime estatutário, não havendo direito adquirido a manutenção de vantagens do regime celetista.
3. Além disso, no ARE 1.001.075, Rel. Min. Gilmar Mendes, j. em 08.12.2016, o STF afirmou tese em repercussão geral, no sentido de que 'compete à Justiça do Trabalho processar e julgar ações relativas às verbas trabalhistas referentes ao período em que o servidor mantinha vínculo celetista com a Administração, antes da transposição para o regime estatutário'.
4. Assim sendo, com a instituição do regime jurídico único pela Lei nº 8.112/1990 e a consequente transposição de todos os servidores públicos federais para o regime estatutário, não há como projetar os efeitos do título judicial trabalhista para além da cessação do vínculo celetista. Inexistência de violação à coisa julgada.
5. Tutela de urgência indeferida.
Esse entendimento encontra-se inclusive sumulado no âmbito desta Corte de Contas, de acordo com o teor do Enunciado nº 241, in verbis:
As vantagens e gratificações incompatíveis com o Regime Jurídico Único, instituído pela Lei nº 8.112/1990, de 11/12/1990, não se incorporam aos proventos nem à remuneração de servidor cujo emprego, regido até então pela legislação trabalhista, foi transformado em cargo público por força do art. 243 do citado diploma legal.
O ato foi encaminhado em 18/6/2015, de modo que pode ser apreciado por este Tribunal, pois não houve o decurso do prazo decadencial previsto pelo Supremo Tribunal Federal, no âmbito do RE 636.553.
Com essas considerações, o Ministério Público de Contas manifesta-se pela ilegalidade da aposentadoria em favor de Roque Olimpio dos Reis (peça 2) e aquiesce à proposição da unidade técnica quantos aos demais atos concessórios."
É o Relatório.

não há.

Procurador Júlio Marcelo de Oliveira.

PESSOAL. APOSENTADORIA. PAGAMENTO DE HORA-EXTRA SEM O DEVIDO AMPARO LEGAL. ILEGALIDADE DE UM ATO. NEGATIVA DE REGISTRO. LEGALIDADE DE OUTROS SEIS ATOS. CONCESSÃO DO RESPECTIVO REGISTRO. DETERMINAÇÕES.

APOSENTADORIA (APOS)

Secretaria de Fiscalização de Pessoal (Sefip).

Trata-se de aposentadorias deferidas pela administração da Universidade Federal de Minas Gerais sob as seguintes condições:
	Peça
	Beneficiário
	Data de Nascimento
	Tipo de Ato e de Aposentadoria
	Vigência
	Enviado ao TCU

	2
	Roque Olímpio dos Reis
	16/8/1938
	inicial por aposentadoria voluntária
	18/12/1991
	18/6/2015

	3
	Rosangela Correa Dias
	1/5/1952
	inicial por aposentadoria voluntária
	14/2/2012
	22/2/2017

	4
	Silvana Maria Martins
	25/4/1956
	inicial por aposentadoria voluntária
	12/7/2016
	4/9/2017

	5
	Terezinha Marques Ulhôa
	29/3/1934
	inicial por aposentadoria voluntária
	2/4/1991
	12/3/2018

	6
	Valéria Arleen Silva
	15/2/1961
	alteração por invalidez permanente
	23/1/2009
	25/9/2017

	7
	Vera Regina Veiga Franca
	25/11/1951
	inicial por aposentadoria voluntária
	15/9/2016
	16/11/2017

	8
	Zuleica de Matos Rabelo
	1/9/1956
	inicial por aposentadoria voluntária
	6/2/2013
	14/3/2016

2.	De todo modo, após a análise final do feito, a Sefip pugnou pela legalidade dos atos de aposentadoria em favor dos aludidos interessados para, assim, conceder-lhes o correspondente registro, tendo o MPTCU opinado, todavia, pela ilegalidade do ato de aposentadoria em prol de Roque Olímpio dos Reis em face da indevida manutenção da vantagem de horas-extras após a transposição do então empregado para o regime jurídico dos servidores públicos instituído a partir da Lei n.º 8.112, de 1990.
3.	O TCU pode incorporar os pareceres da Sefip, com o ajuste apontado pelo MPTCU, a estas razões de decidir.
4.	Bem se ê que o referido interessado (Roque Olímpio dos Reis) teria sido aposentado com os proventos proporcionais ao tempo de serviço (contribuição) , em 18/12/1991, no cargo de vigilante da Universidade Federal de Minas Gerais, mas, em sintonia com a atual jurisprudência do TCU, a Súmula n.º 241 do TCU assinalaria que as vantagens e as gratificações incompatíveis com o regime jurídico único instituído pela Lei n.º 8.112, de 1990, não se incorporariam aos proventos nem à remuneração do servidor em face da transformação do emprego até então regido pela legislação trabalhista em cargo público regido pela legislação estatutária a partir da aplicação do art. 243 da Lei n.º 8.112, de 1990.
5.	A aludida Súmula n.º 241 do TCU, aliás, estaria em consonância com o entendimento firmado pelo Supremo Tribunal Federal a partir do Mandado de Segurança n.º 22.455/DF, quando o emérito Ministro Néri da Silveira fez registrar a seguinte premissa jurídica:
" (...) EMENTA: Mandado de segurança contra ato imputado ao Presidente do Tribunal de Contas da União. Ato administrativo que determinou a suspensão de pagamento de horas extras incorporadas aos salários dos impetrantes, por decisão do TCU. 2. Entendimento assente no Tribunal de Contas deflui da aplicação de preceitos atinentes à limitação que as normas administrativas impõem à incidência da legislação trabalhista sobre os servidores públicos regidos pela CLT, à época em que tal situação podia configurar-se. 3. Entendimento no sentido de que não é possível a coexistência das vantagens dos dois regimes funcionais. Ao ensejo da transferência do impetrante para o sistema estatutário, ut Lei nº 8.112/90, há de ter o regime próprio desta Lei, ressalvada, tão só, a irredutibilidade dos salários. 4. Mandado de segurança indeferido."
6.	Por esse prisma, o MPTCU anotou acertadamente a ausência do devido amparo legal para a continuidade do pagamento da referida parcela em favor de Roque Olímpio dos Reis, sem prejuízo de assinalar a legalidade dos atos de aposentadoria em prol de Rosangela Correa Dias, Silvana Maria Martins, Terezinha Marques Ulhôa, Valéria Arleen Silva, Vera Regina Veiga Franca e Zuleica de Matos Rabelo,.
7.	Enfim, como os aludidos atos deram entrada no TCU há menos de 5¿anos, não seria necessária a prévia oitiva dos referidos interessados, estando esse entendimento em plena consonância com a jurisprudência do STF (v.g.: MS-25.116 e MS-25.403) e com a exceção prevista na Súmula Vinculante n.º 3 do STF, além de estar em sintonia com a jurisprudência do TCU (v.¿g.: Acórdão 587/2011-TCU-Plenário, entre outros) . 
8.	O TCU deve assinalar a ilegalidade, portanto, do ato de aposentadoria em favor de Roque Olímpio dos Reis, negando-lhe o respectivo registro, sem prejuízo de anotar a legalidade dos demais atos de aposentadoria, concedendo-lhes o respectivo registro.
Ante o exposto, pugno pela prolação do Acórdão ora submetido a este Colegiado.
TCU, Sala das Sessões, em tagDataSessao.
Ministro-Substituto ANDRÉ LUÍS DE CARVALHO 
Relator